臺灣苗栗地方法院刑事判決
110年度訴字第544號
              
公  訴  人  臺灣苗栗地方檢察署檢察官
被      告  涂家銘





            何佑祥




上列被告因加重詐欺等案件，經檢察官提起公訴（110年度偵字
第6170號），被告於準備程序中就被訴事實為有罪之陳述，經本
院告以簡式審判之旨並聽取當事人意見後，裁定改行簡式審判程
序，判決如下：
    主  文
涂家銘犯三人以上共同冒用公務員名義詐欺取財罪，處有期徒刑
壹年伍月；未扣案之犯罪所得新臺幣貳萬伍仟元沒收，於全部或
一部不能沒收或不宜執行沒收時，追徵其價額。
何佑祥犯三人以上共同冒用公務員名義詐欺取財罪，累犯，處有
期徒刑壹年陸月；未扣案之犯罪所得新臺幣貳仟元沒收，於全部
或一部不能沒收或不宜執行沒收時，追徵其價額。
　　犯罪事實
一、涂家銘、何佑祥分別於民國109年10月、110年7月間，加入
    由通訊軟體Telegram暱稱「蟾蜍王」之速凌翔（另行通緝）
    等人所組成之3人以上，以實施詐術為手段，具有持續性、
    牟利性有結構性犯罪組織之詐欺集團（2人涉嫌參與犯罪組
    織部分，分別經新北地院110年易字第53號及本院110年度訴
    字第349號判決確定），由涂家銘擔任取款手，何佑祥擔任
    收水手，涂家銘與速凌翔約定以領取贓款金額之百分之5為
    其報酬，何佑祥則與速凌翔約定以新臺幣（下同）2,000元
    ，作為其報酬。涂家銘、何佑祥與速凌翔等詐欺集團成員共
    同意圖為自己不法之所有，基於3人以上共同冒用公務員名義
    詐欺取財及掩飾隱匿詐欺所得去向之洗錢犯意聯絡，先由該
    集團不詳成員，於110年7月28日10時許，陸續撥打電話予劉
    來妹，佯裝為中華電信人員、警員、檢察官，向劉來妹佯稱
    因其電話欠費並涉及洗錢，須自其郵局帳戶提領現金50萬元
    ，至檢察官指定地點交付指定之人云云，劉來妹因而陷於錯
    誤，依指示至造橋鄉大西村大西郵局，從其郵局帳戶領取50
    萬元放入紙袋中，於同年7月29日16時56分許，將50萬元放
    置在苗栗縣○○鄉○○村○○路0段000號附近反光鏡下面，早已搭
    乘計程車前來在附近等候之涂家銘，即依速凌翔在通訊軟體
    Telegram內之指示，前往反光鏡下面拿取50萬元贓款，再搭
    乘計程車離去；涂家銘抽出2萬5千元作為其報酬外，復於同
    日17時34分許，前往苗栗縣○○市○○路0000號星巴克苗栗市國
    華門市內，將其餘贓款放入廁所內後離開；另在星巴克店內
    等候之收水手何佑祥，隨即請其女友綽號「芊芊」進入廁所
    拿取贓款後，再搭乘火車至中壢火車站，於同日20時許，將
    贓款轉交予詐欺集團之某不詳成員，何佑祥並於同日22時許
    ，至新北市○○區○○路00號遠傳電信，向速凌翔拿取報酬2,00
    0元。
二、嗣劉來妹於110年8月6日9時30分許，又接獲該詐騙集團成員
    來電，要劉來妹再交付50萬元，劉來妹驚覺可能被騙，乃向
    苗栗縣警察局竹南分局造橋分駐所報案，造橋分駐所員警乃
    調閱涂家銘、何佑祥2人出沒地點之監視器錄影畫面，並接
    到苗栗縣警察局頭份分局偵查隊通知，告知該偵查隊於110
    年8月9日下午，已逮捕詐欺集團面交車手涂家銘，及收水手
    何佑祥2人之消息，造橋分駐所員警隨後比對涂家銘、何佑
    祥2人特徵，與監視器錄影畫面相符，遂前往苗栗看守所借
    訊涂家銘、何佑祥2人，涂家銘、何佑祥2人則向警方坦承犯
    案。
三、案經苗栗縣警察局竹南分局報告臺灣苗栗地方檢察署檢察官
    偵查起訴。
    理  由
一、按被告涂家銘、何佑祥所犯係死刑、無期徒刑、最輕本刑為
    3 年以上有期徒刑以外之罪，亦非高等法院管轄第一審案件
    ，其於準備程序進行中，先就被訴事實為有罪之陳述，經本
    院告知簡式審判程序之旨，並聽取檢察官、被告涂家銘、何
    佑祥之意見後，依刑事訴訟法第273 條之1 第1 項之規定，
    由本院合議庭裁定進行簡式審判程序。是依刑事訴訟法第27
    3 條之2 規定，本件之證據調查，不受同法第159 條第1 項
    、第161 條之2、第161 條之3 、第163 條之1 及第164 條
    至第170 條規定之限制。
二、訊據被告涂家銘、何佑祥2人對其有上開加重詐欺取財、一
    般洗錢之犯罪事實，業據其2人於警詢、偵訊及本院準備程
    序、審理時均坦承不諱，核與被害人劉來妹於警詢時證述被
    害過程之情節大致相符（見第6170號偵卷第127至133頁），
    並有警方製作之職務報告、苗栗縣警察局竹南分局造橋分駐
    所受（處）理案件證明單、內政部警政署反詐騙諮詢專線紀
    錄表、統一超商大坪門市監視器錄影畫面截圖、苗栗縣造橋
    鄉14-2路口（慈聖路與赤崎街）之監視器錄影畫面截圖、苗
    栗高鐵站監視器錄影畫面截圖、星巴克苗栗國華門市監視器
    錄影截圖、臺鐵苗栗火車站監視器錄影畫面截圖、星巴克苗
    栗國華門市廁所內照片（見第6170號偵卷第75至76頁、第13
    5至161頁）等證據可佐。足徵被告涂家銘、何佑祥2人上開
    任意性之自白，與事實相符，應堪採信。本案事證已臻明確
    ，被告涂家銘、何佑祥2人上開犯行均堪認定，應依法論科
    。
三、法律上之判斷
　㈠共同正犯之認定
　　按共同實施犯罪行為，在合同意思範圍內，相互利用他人之
    行為，以達其犯罪之目的，原不必每一階段均參與，祇須分
    擔犯罪行為之一部，即應對於全部所發生之結果共同負責；
    又共同正犯之意思聯絡，不限於事前有所協定，於行為當時
    ，基於相互之認識，以共同犯罪之意思參與者，亦無礙於共
    同正犯之成立。倘犯罪結果係因共犯之合同行為所致者，無
    論出於何人所為，在共犯間均應同負全部之責，並無分別何
    部分為孰人實行之必要（最高法院92年度台上字第6265號、
    95年度台上字第3489號、第3739號判決意旨參照）。又現今
    詐欺集團乃係需由多人縝密分工方能完成之集團性犯罪，故
    詐欺集團成員彼此間雖因分工不同而未必均認識或確知彼此
    參與分工細節，然既參與該詐欺集團取得被害人財物之全部
    犯罪計劃之一部分行為，相互利用其一部行為，以共同達成
    不法所有之犯罪目的，未逾越合同意思之範圍。從而，被告
    自均應對其參與期間所發生詐欺之犯罪事實，共負其責（臺
    灣高等法院臺中分院108年度上訴字第1688號、108 年度金
    上訴字第354號、臺灣高等法院高雄分院108年度金上訴字第
    9號判決意旨參照）。經查，被告涂家銘、何佑祥2人雖未親
    自實施以電話詐欺被害人之行為，惟其2人加入本案詐欺集
    團後，即分別擔任取款手或收水手，再轉交本案詐欺集團內
    不詳之其他成員，此犯罪型態具有相當縝密之計畫，堪認被
    告涂家銘、何佑祥2人與速凌翔及其他所屬本案詐欺成員相
    互間，具有彼此利用之合同意思，而互相分擔犯罪行為，是
    以，其對於全部犯罪結果，自應共同負責。
　㈡洗錢防制法部分
　　次按洗錢防制法第15條之特殊洗錢罪，係在無法證明前置犯
    罪之特定不法所得，而未能依第14條之一般洗錢罪論處時，
    始予適用。倘能證明人頭帳戶內之資金係前置之特定犯罪所
    得，即應逕以一般洗錢罪論處，自無適用特殊洗錢罪之餘地
    。例如詐欺集團向被害人施用詐術後，為隱匿其詐欺所得財
    物之去向，而令被害人將其款項轉入該集團所持有、使用之
    人頭帳戶，並由該集團所屬之車手前往提領詐欺所得款項得
    逞，檢察官如能證明該帳戶內之資金係本案詐欺之特定犯罪
    所得，即已該當於新法第14條第1項之一般洗錢罪；至若無
    法將人頭帳戶內可疑資金與本案詐欺犯罪聯結，而不該當第
    2條洗錢行為之要件，當無從依第14條第1項之一般洗錢罪論
    處，僅能論以第15條第1項之特殊洗錢罪。另過去實務認為
    ，行為人對犯特定犯罪所得之財物或利益作直接使用或消費
    之處分行為，或僅將自己犯罪所得財物交予其他共同正犯，
    祇屬犯罪後處分贓物之行為，非本條例所規範之洗錢行為，
    惟依新法規定，倘行為人意圖掩飾或隱匿特定犯罪所得來源
    ，而將特定犯罪所得直接消費處分，甚或交予其他共同正犯
    ，而由共同正犯以虛假交易外觀掩飾不法金流移動，即難認
    單純犯罪後處分贓物之行為，應仍構成洗錢防制法第2條第1
    或2款之洗錢行為（最高法院108年台上字第1744號判決意旨
    參照）。經查，被告涂家銘、何佑祥2人加入本案詐欺集團
    ，先由該詐欺集團不詳成員，以詐術誘使被害人受騙後交款
    ，再由被告涂家銘取款，轉交予被告何佑祥，再將贓款轉交
    付本案詐欺集團內不詳之其他成員，據以掩飾詐欺犯罪所得
    之本質及去向，業經本院認定如前，是被告涂家銘、何佑祥
    2人之行為，核屬洗錢防制法第2條第2款所規定之洗錢行為
    ，應論以同法第14條之一般洗錢罪。
四、論罪科刑
　㈠被告涂家銘、何佑祥2人所為，均係犯刑法第339條之4第1項
    第1、2款之三人以上共同冒用公務員名義詐欺取財罪、洗錢
    防制法第14條第1項之一般洗錢罪。
　㈡被告涂家銘、何佑祥2人與速凌翔及本案詐欺集團內不詳之其
    他成員間，有犯意聯絡及行為分擔，均應論以共同正犯。
　㈢被告涂家銘、何佑祥2人所犯之三人以上共同冒用公務員名義
    詐欺取財罪、一般洗錢罪間，係一行為觸犯數罪名之想像競
    合犯，應依刑法第55條前段之規定，從一重論處三人以上共
    同冒用公務員名義詐欺取財罪。
　㈣累犯
　　查被告何佑祥前①因施用毒品案件，經臺灣新北地方法院以1
    06年度簡字第1901號判決，判處有期徒刑3月確定；②因詐欺
    案件，經臺灣新北地方法院以107年度簡字第1753號判決，
    判處有期徒刑3月確定；上開①②案之罪刑，再經臺灣新北地
    方法院以107年度聲字第2385號裁定，定應執行有期徒刑5月
    確定，於107年8月15日易科罰金執行完畢等情，有臺灣高等
    法院被告前案紀錄表1份在卷可佐，其於徒刑執行完畢後5年
    之內，故意再犯本案有期徒刑以上之各罪，為累犯。又本案
    依被告之何佑祥犯罪情節及其素行綜合以觀（見前開被告前
    案紀錄表），並無應予量處最低法定本刑之情形，本次犯行
    有其特別惡性，且所受前案徒刑之執行無成效，其對於刑罰
    之反應力顯然薄弱，為符合罪刑相當原則及兼顧社會防衛之
    效果，則依累犯規定加重其刑，尚不至於發生罪刑不相當之
    情形，而與司法院釋字第775號解釋意旨無違，應依刑法第4
    7條第1項之規定加重其刑。
　㈤按犯前2條之罪，在偵查或審判中自白者，減輕其刑，洗錢防
    制法第16條第2項亦定有明文。次按想像競合犯之處斷刑，
    本質上係「刑之合併」。其所謂從一重處斷，乃將想像競合
    犯組成之評價上數罪，合併為科刑一罪，其所對應之刑罰，
    亦合併其評價上數罪之數法定刑，而為一個處斷刑。易言之
    ，想像競合犯侵害數法益者皆成立犯罪，論罪時必須輕、重
    罪併舉論述，同時宣告所犯各罪名，包括各罪有無加重、減
    免其刑之情形，亦應說明論列，量刑時併衡酌輕罪部分量刑
    事由，評價始為充足，然後依刑法第55條前段規定「從一重
    處斷」，非謂對於其餘各罪可置而不論。因此，法院決定處
    斷刑時，雖以其中最重罪名之法定刑，做為裁量之準據，惟
    於裁量其輕重時，仍應將輕罪合併評價在內（最高法院108
    年度台上字第4405、4408號判決意旨可參）。經查，被告涂
    家銘、何佑祥2人就本案犯罪事實，迭於警詢、偵訊及本準
    備程序、審理時均坦承不諱，是其2人就所犯洗錢防制法部
    分，依上開規定，原應減輕其刑，惟被告涂家銘、何佑祥2
    人就上開犯行既經從一重以三人以上共同犯加重詐欺取財罪
    處斷，自無從再適用上開條項規定減刑，本院於依照刑法第
    57條量刑時，將併予審酌，附此敘明。
　㈥爰以行為人責任為基礎，審酌被告涂家銘、何佑祥2人正值青
    年，不思循正當途徑賺取所需，竟貪圖可輕鬆得手之不法利
    益，加入詐欺集團擔任取款手或收水手，遂行詐欺集團財產
    犯罪，造成附表被害人受有財產損失，且使不法份子得以隱
    匿真實身分及犯罪所得去向，減少遭查獲之風險，助長犯罪
    猖獗，破壞社會秩序及社會成員間之互信基礎甚鉅，犯後迄
    今尚未與被害人成立民事和解，且被害人遭詐騙之金額不少
    ，理應重罰，惟念其2人犯後均能坦白承認，節省有限之司
    法資源，犯罪手段平和，兼衡被告涂家銘向本院自述其教育
    程度為國中畢業，曾從事消防工程，月薪5萬元，家中有母
    親及胞妹，未婚亦無小孩等一切情狀；被告何佑祥向本院自
    述其教育程度為國中肄業，曾從事風管空調工作，月薪約3
    萬元，已離婚等一切情狀，分別量處被告涂家銘、何佑祥2
    人如主文所示之刑，以資懲儆。
五、沒收　
　㈠犯罪所得部分
　　按犯罪所得，屬於犯罪行為人者，沒收之；前2項之沒收，
    於全部或一部不能沒收或不宜執行沒收時，追徵其價額，刑
    法第38之1條第1項前段、第3項定有明文。又共同正犯犯罪
    所得之沒收或追徵，應就各人所分得之數為之，倘若共同正
    犯內部間，對於不法利得分配明確時，應依各人實際分配所
    得宣告沒收（最高法院107年度台上字第1572號判決意旨參
    照）。經查，本案被告涂家銘於警詢時供稱：我獲利2萬5千
    元，從牛皮紙袋中拿取等語（見偵卷第87頁）；被告何佑祥
　　於偵查中供稱：速凌翔給我2千元等語（見偵卷第193頁）；
　　故被告2人此部分犯行之犯罪所得，因均未據扣案，且未實
    際合法發還或賠償告訴人，宣告沒收亦無過苛、欠缺刑法上
    之重要性、犯罪所得價值低微，或為維持受宣告人生活條件
    之必要等情形，自應依刑法第38條之1第1項前段規定宣告沒
    收，並依同條第3項規定諭知，於全部或一部不能沒收或不
    宜執行沒收時，追徵其價額。
　㈡洗錢行為標的部分
　　次按犯洗錢防制法第14條之罪，其所移轉、變更、掩飾、隱
    匿、收受、取得、持有、使用之財物或財產上利益，沒收之
    ，同法第18條第1項前段定有明文。此一新增條文，擴大沒
    收的範圍，除了犯罪工具、犯罪所得的沒收外，亦兼及「被
    洗的錢」，以符合國際規範（可參考立法理由：二修正第1
    項如下：㈠FATF40項建議之第4項建議：各國應立法允許沒收
    洗錢犯罪行為人洗錢行為標的之財產）。然依刑法第11條規
    定：「本法總則於其他法律有刑罰、保安處分或沒收之規定
    者，亦適用之。但其他法律有特別規定者，不在此限。」上
    開洗錢標的沒收的規定，雖然屬於特別法，應該優先於刑法
    的適用，但關於被害人優先（刑法第38條之1第5項）、過苛
    條款（刑法第38條之2第2項），洗錢防制法沒有特別排除之
    明文，依據刑法第11條前段之規定，自得加以適用。本院衡
    諸目前司法實務查獲之案件，詐欺集團之「收水」通常負責
    向「車手」收取贓款並暫時保管至贓款交付予上手詐欺集團
    成員，再由上手詐欺集團成員將「車手」所提領之贓款依一
    定比例發放予「車手」、「收水」等作為提領及收取贓款之
    報酬，而「車手」、「收水」對於所提領或收取之贓款並無
    何處分權限，是本件被告涂家銘、何佑祥2人對未扣案之贓
    款應無處分權限，除其自陳可取得之報酬外，亦無事實上之
    共同處分權限，是未扣案之贓款，除上述被告涂家銘、何佑
    祥2人獲得之報酬部分外，本院考量被告涂家銘、何佑祥2人
    並非詐欺集團核心人物，於本案僅領得上開所述報酬，與整
    體洗錢標的金額甚有落差，若沒收洗錢標的，應屬過苛，經
    裁量後，依刑法第38條之2第2項之規定，應不予宣告沒收、
    追徵。
據上論斷，應依刑事訴訟法第273 條之1 第1 項、第299 條第1
項前段，判決如主文。
本案經檢察官呂宜臻提起公訴，檢察官吳宛真到庭執行職務。　
中　　華　　民　　國　　111 　年　　4 　　月　　7 　　日
                  刑事第一庭  法　官　柳章峰
以上正本證明與原本無異。　　　　　　　　　　　　　　　　如不服本判決應於收受判決後20日內向本院提出上訴書狀，並應敘述具體理由。其未敘述上訴理由者，應於上訴期間屆滿後20日內向本院補提理由書(均須按他造當事人之人數附繕本)「切勿逕送上級法院」。告訴人或被害人如對本判決不服者，應具備理由請求檢察官上訴，其上訴期間之計算係以檢察官收受判決正本之日期為準。　　　　　　　　　　　　　　　　　　　　　　　
　　　　　　　　　　　　　　　書記官　王祥鑫
中　　華　　民　　國　　111  　年　　4　　月　　7 　　日
附錄本案論罪科刑法條全文：
中華民國刑法第339 條之4
犯第339 條詐欺罪而有下列情形之一者，處1 年以上7 年以下有
期徒刑，得併科1 百萬元以下罰金：
一、冒用政府機關或公務員名義犯之。
二、三人以上共同犯之。
三、以廣播電視、電子通訊、網際網路或其他媒體等傳播工具，
    對公眾散布而犯之。
前項之未遂犯罰之。
　
洗錢防制法第14條
有第二條各款所列洗錢行為者，處7 年以下有期徒刑，併科新臺
幣5 百萬元以下罰金。
前項之未遂犯罰之。
前二項情形，不得科以超過其特定犯罪所定最重本刑之刑。